臺灣士林地方法院民事簡易判決
                                    110年度士簡字第53號
原      告  鄧總雄
訴訟代理人  王元勳律師
被      告  鄧美惠
訴訟代理人  翁顯杰律師
上列當事人間請求返還不當得利事件，於中華民國110年10月6日
言詞辯論終結，本院判決如下︰
    主  文
被告應給付原告新臺幣玖萬陸仟元，及自民國一百零九年十二月
十九日起至清償日止，按年息百分之五計算之利息。
被告應自民國一百一十年一月十日起至返還臺北市○○區○○路○○○
號房屋予原告及其他共有人止，按月於每月十日給付原告新臺幣
壹仟陸佰元。
原告其餘之訴駁回。
訴訟費用新臺幣貳仟玖佰捌拾元，由被告負擔新臺幣壹仟零參拾
元，其餘新臺幣壹仟玖佰伍拾元由原告負擔。
本判決原告勝訴部分得為假執行。
原告其餘假執行之聲請駁回。
    事實及理由
一、原告主張：
  ㈠坐落於臺北市○○區○○段○○段000○00000地號土地及 其上門牌
    號碼分別為臺北市○○區○○路000號建物、139-2號建物（下稱
    系爭房地）原為訴外人即原告父親鄧福所有，鄧福於民國54
    年12月26日往生後，便由其五位子女即訴外人鄧玉祥、鄧萬
    傳、鄧國棟、鄧龍雄及原告共同繼承；而被告先後於84年9
    月、84年11月、84年11月、92年7月取得系爭房地5分之4，
    原告則持有系爭房地5分之1。
　㈡然被告自94年起即單獨占用系爭房地，並將系爭139-2號建物
    出租予訴外人鄧國輝，每月租金為新臺幣（下同）15,000元
    （109年9月調高租金為16,000元），而系爭139號建物則出
    租予訴外人高寶雲（由高寶雲之男友林傳宗簽訂租賃契約）
    ，每月租金8,000元（109年9月調高租金為9,000元）。被告
    未經原告同意將系爭房地出租予他人，並收取租金之不當得
    利，原告自得依民法不當得利之規定向被告請求自109年12
    月回溯5年相當於租金之不當得利277,600元【即（15,000×1
    2×5）+（8,000×12×5）+8,000=1,388,000;1,388,000×1/5持
    分=277,600】，且被告自110年1月1日起，應於每月1日給付
    原告5,000元之租金【即（16,000+9,000）×1/5=5,000】，
    為此爰依民法不當得利之法律關係，請求㈠被告應給付原告2
    77,600元，即自起訴狀繕本送達翌日起至清償日止，按年息
    百分之5計算之利息。㈡被告應自110年1月1日起，按月於每
    月1日給付原告5,000元。㈢並願供擔保請准宣告假執行。
  ㈢對被告抗辯之陳述：
  ⑴系爭139號建物係由訴外人鄧福、鄧詹呅夫婦於50幾年間出售
    1筆土地款項，委由淡水師傅出資翻修興建之未辦保存登記
    建物，由鄧福起造原始取得所有權，而系爭139號建物及其
    坐落之臺北市○○區○○段○○段000○00000地號土地，於鄧福54
    年12月26日往生後，由訴外人鄧玉祥、鄧萬傳、鄧國棟、鄧
    龍雄及原告5人繼承，持分各5分之1，絕非如被告答辯狀所
    稱139號建物為鄧玉祥起造，事實上處分權或所有權屬鄧玉
    祥所有，縱使如被告答辯狀所稱，鄧玉祥欲將139號建物及
    坐落140、140-1地號土地贈與被告，然鄧玉祥有權處分建物
    、土地僅其持有5分之1，並不包含原告持分5分之1之所有權
    。
　⑵而139-2號建物1樓為未經保存登記建物，則因139號建物已無
    法容納全家人共同居住，而由訴外人鄧詹呅於70幾年間出資
    興建，原始取得139-2號建物1樓之所有權，而鄧龍雄則於78
    年間在鄧萬傳、鄧國棟及原告各自出資興建139-6、139-1、
    139-7號建物後，始在139-2號建物1樓上加蓋2樓建物，因鄧
    龍雄加蓋2樓建物並無獨立出入口，依民法添附相關法律規
    定2樓建物亦因添附而為1樓建物所有權之一部分，均屬鄧詹
    呅所有。而鄧詹呅於85年6月21日往生時，139-2號建物1、2
    樓所有權依法亦應由鄧玉祥、鄧萬傳、鄧國棟、鄧龍雄及原
    告5人共同繼承，持分各5分之1。
　⑶原告因遭人倒會，不得不於85年1月間將其於78年間獨自出 
    資興建且已辦理保存登記之門牌號碼139-7建物所有權全部
    以及坐落北投區泉源段四小段139地號土地所有權持分5分之
    1 ，以700萬元出售予被告，買賣標的並不包括原告單獨所
    有之141、141-1地號土地所有權，更不包含本件原告持分5
    分 之1的139號建物、139-2號建物所有權以及140、140-1地
    號土地所有權。
　⑷依鈞院所調閱之稅籍編號00000000000面積87平方公尺（依建
    物面積判斷應為系爭139號建物），以及稅籍編號000000000
    00面積52平方公尺（依建物面積判斷應為系爭139-2號建物
    ）所示，納稅義務人分別為原告持分1/5、被告持分1/5 、
    訴外人鄧國基持分1/5、訴外人鄧明輝持分1/5、訴外人鄧國
    棟之繼承人持分1/5，並依規定繳納歷年房屋稅，至免徵房
    屋稅為止。139號建物及139-2號建物以及坐落2筆地號140、
    140-1之1/5持分所有權，確實為原告繼承而取得，絕非如被
    告所稱由鄧玉祥、鄧龍雄於78年間出資興建而原始取得所有
    權，應為鄧福、鄧詹呅出資所興建，嗣由鄧玉祥、鄧萬傳、
    鄧國棟、鄧龍雄、原告繼承取得各自1/5所有權。
二、被告則以：
  ㈠訴外人鄧福爲被告祖父，往生後遺有臺北市○○區○○段0○段000
    ○0000○○○○000000地號相鄰之土地等，並分別由五位兒子即
    訴外人鄧玉祥、鄧萬傳(即被告之父）、鄧國棟、鄧龍雄及
    原告分別繼承，139、140地號土地各自持分1/5，嗣經五位
    兄弟協議，各自在共有土地上營造建物供居住使用，即鄧玉
    祥起造門牌北投區登山路139號建物、鄧萬傳起造139-6號建
    物、鄧國棟起造139-1號建物、鄧龍雄起造139-2號建物、原
    告起造139-7號建物，故上開建物係坐落在系爭共有之139及
    140地號土地上，非屬原告狀稱為訴外人鄧福所有。
　㈡原告在共有之139地號土地，依上開分管協議營造建物門牌 
    登山路139-7號建物供居住使用，然原告就139地號土地僅持
    分1/5，若未得兄弟五人之同意分管如何能在共有之139地號
    土地上起造建物，後原告積欠被告債務220萬元，又另將上
    開139-7號建物及泉源段四小段139、141、141-1地號土地 
    向訴外人林惠芬抵押借款，嗣由被告代為清償，再向被告借
    款280萬元，後無力清償，於85年1月間同意將上開土地、房
    屋過戶給被告所有，然事後卻拒絕移轉141及141-1地號土地
     ，現正涉訟於鈞院中。
　㈢再139號建物及土地為訴外人鄧玉祥所有，因年老孤苦 無依
    ，遂於82年11月14日與被告立下協議書，將其所有之139號
    建物及土地附條件贈與被告，條件係被告負責奉養至終老，
    而139-2號建物及土地為訴外人鄧龍雄所有，84年間因欠債
    出售給林正傑，事後反悔委由被告出面解除契約、賠償損害
    ，再由被告出價買回上開訴外人鄧龍雄所有之139-2號建物
    及土地，鄧龍雄依約於84年11月間將上開房地移轉給被告，
    然事後原告卻不依約移轉其所有之140地號土地持分1/5予被
    告。
　㈣綜上，139號建物、139-2號建物並非屬訴外人鄧福所有，其
    事實上處分權或所有權分屬鄧玉祥及鄧龍雄，亦非無權占有
    系爭泉源段四小段140、140-1地號之土地，被告事後因附條
    件贈與及買賣而分別取得上開建物及基地，自非無權占有，
    其後出租他人所取得之租金並非無法律上原因而受利益，自
    無不當得利可言，另無權占有他人之土地，可能獲得相當於
    租金之利益，依土地法之規定，其租金不得逾公告地價(或
    申報地價)年息百分之10，故原告所計算不當得利之租金，
    亦有違誤等語，資為抗辯。並聲明：原告之訴駁回。
三、得心證之理由：
　㈠訴外人鄧福、鄧詹呅分別為原告父母，被告祖父母。另門牌
    號碼為臺北市○○區○○路000號建物及139之2號建物（即前述1
    39號建物及139-2號建物，下合稱系爭建物）均由被告占有
    、使用，並由被告將系爭建物出租予他人收取租金等事實，
    為兩造所不爭執，堪認為真正。原告固主張其因繼承取得系
    爭建物所有權應有部分5分之1，被告將系爭建物出租予他人
    ，被告應給付相當於租金之不當得利予原告乙情，然為被告
    所否認，並以前詞抗辯。故本件所應審究者為：⑴原告是否
    為139號建物、139-2建物之所有權人？⑵原告主張被告應給
    付相當於租金之不當得利有無理由？茲分別論述如下：
　㈡原告為139號建物所有權人，其應有部分為5分之1：
　⑴原告主張139號建物係訴外人即其父親鄧福所興建，鄧福於54
    年12月24日死亡後，由其繼承而取得該139號建物所有權應
    有部分5分之1等事實，有建物標示部為門牌臺北市○○區○○里
    ○○路000號之臺北市○○區○○段0○段00000○號之建物登記謄本1
    紙在卷可查（見本院卷第314至316頁），依此建物登記謄本
    所有權部之記載，可知原告係於54年12月24日以繼承為登記
    原因，取得該建物權利範圍為5分之1之所有權；另該建號為
    40026號建物為稅籍編號為00000000000號房屋（下稱稅籍編
    號49000號房屋），依臺北市不動產數位資料庫公務應用系
    統，原告係於54年12月24日繼承取得持分5分之1，該稅籍編
    號49000號房屋，依稅籍紀錄表所載為鄧福自建取得各情，
    有臺北市稅捐稽徵處北投分處於110年5月18日以北市稽北投
    甲字第1105703344號函文函覆說明無訛（見本院卷第262至2
    63頁），另參以臺北市稅捐稽徵處北投分處110年3月19日函
    文所檢附之房屋稅籍證明書（見本院卷第170至176頁），可
    知該稅籍編號49000號房屋係坐落臺北市○○區○○路000號，且
    此稅籍證明書所載房屋面積為87平方公尺，亦與前述40026
    建號之建物面積相當（按該建物登記面積為69平方公尺，另
    有倉庫17平方公尺，合計約86平方公尺），故被告出租予他
    人之139號建物應為稅籍編號49000號房屋亦為40026建號建
    物，故原告主張其因繼承而為139號建物所有權人，應有部
    分為5分之1，即與事實相符，當可採信。
　⑵被告雖抗辯訴外人鄧福死亡後，係由鄧福之5個兒子即訴外人
    鄧玉祥、鄧萬傳（即被告之父）、鄧國棟、鄧龍雄及原告（
    上5人簡稱鄧玉祥等5人）共同繼承鄧福所有之位於臺北市○○
    區○○段0○段000○000地號土地（下稱139地號土地、140地號
    土地）各5分之1，並由鄧玉祥起造139號建物，嗣鄧玉祥再
    於82年11月14日將該139號建物贈與被告，故139號建物並非
    鄧福興建，原告並無從因繼承而取得139號建物所有權等情
    ，並提出鄧玉祥贈與139號建物予被告之協議書影本1份為佐
    （見本院卷第29頁），然縱該協議書為真，亦僅為鄧玉祥與
    被告間之贈與契約，並無法認定鄧玉祥曾出資興建139號建
    物並取得該建物所有權之事實。況被告前述所辯，與前述建
    物登記謄本及稅籍證明書所載顯有不符，且倘若被告所辯屬
    實，該139號建物應係於鄧福死亡後所興建，距今至多為56
    年，然依前述稅籍證明書所載，該139號建物之折舊年數為7
    8年，可認139號建物並非鄧玉祥於54年間鄧福死亡後興建；
    再前述139地號土地於鄧福死亡後由鄧玉祥等5人於55年12月
    27日辦理繼承登記時，鄧玉祥等5人之地址均登載為臺北市○
    ○區○○路000號，此有該139地號土地之人工登記簿謄本存卷
    可查（見本院卷第75頁），顯見該139號建物於鄧福死亡前
    即已存在，足認此139號建物並非因鄧玉祥出資興建而原始
    取得，被告主張139號建物係鄧玉祥出資興建，再因鄧玉祥
    贈與而取得該139號建物全部所有權乙節，並非可採。
　㈢原告並非139-2建物之所有權人：
　⑴原告雖主張該139-2號建物係由原告之母鄧詹呅於70幾年間興
    建而原始取得該建物所有權，之後訴外人鄧龍雄在該建物2
    樓處加蓋2樓，但該2樓因無獨立出入口而為1樓建物所有權
    之一部，均屬鄧詹呅所有，鄧詹呅死亡後則由原告繼承取得
    該139-2號建物所有權5分之1等情，固提出林務局農林航空
    測量所於62年12月19日、74年11月5日之航空照片圖等為證
    （見本院卷第222至233頁），然此航空測量圖僅能得知該拍
    攝位置有房屋位於該處，並無法認定該房屋所有權歸屬為何
    。
　⑵原告另以臺北市稅捐稽徵處北投分處110年3月19日函文所檢
    附稅籍編號為00000000000號房屋（下稱稅籍編號50000號房
    屋）之稅籍證明書（見本院卷第177至185頁），因原告為稅
    籍編號50000號房屋之納稅義務人，持分比例為3/15，而認
    該稅籍編號50000號房屋即為139-2號建物，故原告為該139-
    2號建物所有權人，應有部分為5分之1等情，然經本院以139
    -2號建物門牌即臺北市○○區○○路000○0號查詢該門牌之建物
    謄本後，並未查得該139-2建物曾辦理建物保存登記；另以
    前述門牌號碼函詢房屋稅之稅籍資料後，亦查無該139-2建
    物之稅籍資料，此有臺北市稅捐稽徵處北投分處110年3月9
    日及110年3月29日函文各1紙存卷可查（分見本院卷第162頁
    及第196頁），且該稅籍編號50000號房屋之房屋坐落門牌亦
    非臺北市○○區○○路000○0號，故能否以該稅籍編號50000號房
    屋之稅籍證明書係記載原告為納稅義務人，持分比例為3/15
    ，即謂其為139-2號建物所有權人，本即有疑。
　⑶再依原告前述主張，該139-2號建物1樓部分係鄧詹呅於70幾
    年間興建完成而原始取得，若原告此部分主張屬實，則該13
    9-2號建物至今至多為3、40年之建物，然依前述稅籍編號50
    000號房屋稅籍證明書，該房屋折舊年數為52年，此年數顯
    逾原告所主張鄧詹呅原始興建至今之時間。況依原告起訴之
    主張，被告出租139號建物之租金較139-2號建物為低，可見
    此139-2建物面積應較139號建物為大，然依前述稅籍編號49
    000號房屋（即139號建物）及稅籍編號50000號房屋之課稅
    證明書，稅籍編號49000號房屋面積為87平方公尺，而稅籍
    編號50000號房屋面積為53.1公尺，亦與原告前述主張不同
    ，則此稅籍編號50000號房屋是否為原告所指之139-2號建物
    ，顯有疑問。
　⑷至於原告另以臺北市○○區○○○○○000○0○00○○○○○○○○○○○○路○000
    ○0號」門牌編釘資料（見本院卷第318至323頁），而認稅籍
    編號50000號房屋因係相鄰稅籍編號49000號房屋，前共同使
    用139號門牌，直至68年5月31日稅籍編號50000號房屋向臺
    北○○○○○○○○○提出編定門牌登記申請後，始改用門牌號碼139
    -2號等情。然前述「登山路臨139之2號」門牌編釘資料並無
    確知「登山路臨139之2號」門牌係從登山路139號門牌分出
    或改編而來，且此編釘門牌登記申請書係於68年5月31日提
    出申請，而與原告所主張139-2建物係由鄧詹呅於70幾年間
    出資興建完成乙節顯有不符；另該編釘門牌亦係由訴外人鄧
    龍雄提出申請，並非鄧詹呅或原告，故依前述臺北○○○○○○○○
    ○回函及所檢附編釘門牌登記申請書，並無從認定稅籍編號5
    0000號房屋即為139-2號建物，更無從佐證原告為139-2號建
    物之所有權人之一，故原告主張其為139-2號建物所有權人
    ，且應有部分為5分之1乙節，實乏所據，難以採信。
　㈣原告就139號建物得向被告請求相當於租金之不當得利：
　⑴按依不當得利之法則請求返還不當得利，以無法律上之原因
    而受利益，致他人受有損害為其要件，故其得請求返還之範
    圍，應以對方所受之利益為度，非以請求人所受損害若干為
    準，又無權占有他人之物，可能獲得相當於租金之利益為社
    會通常之觀念（最高法院61年度台上字第1695號判例意旨參
    照）。再依民法第821條規定，各共有人固得為共有人全體
    之利益，就共有物之全部，為回復共有物之請求。惟請求返
    還不當得利，並無該條規定之適用，請求返還不當得利，而
    其給付可分者，各共有人得按其應有部分，請求返還（最高
    法院88年度台上字第1341號判決意旨參照）。
　⑵經查，原告為139號建物所有權人，其應有部分為5分之1，另
    被告確有占有、使用139號建物全部，並將139號建物出租他
    人且收取租金之事實，均如前述，另被告就其出租139號建
    物每月收取租金8,000元，但並未交予原告之事實，亦不爭
    執（見本院卷第210至211頁）。雖原告主張該139號建物租
    金被告已從109年9月起調高為9,000元乙情，然此為被告所
    否認，原告亦未舉證以實其說，難認有據。是被告占有、使
    用且出租139號建物而每月收取租金8,000元，卻未給付原告
    其應有部分比例之租金，係逾越被告應有部分比例而為物之
    使用、收益，致原告受有損害，故被告每月應給付原告相當
    於租金之不當得利為1,600元（計算式為：8,000×1/5＝1600
    ），基此，原告請求起訴（即109年12月9日）回溯前5年被
    告應給付原告相當於租金之不當得利應為96,000元（計算式
    為：1,600元×12個月×5年＝96,000元），另自110年1月10日
    起至被告返還139號建物予原告及其他共有人止，被告每月
    應給付原告之不當得利應為1,600元。
　㈤至於原告聲請傳喚證人林萬居（即鄧福、鄧詹呅之親生子  
    女）以證明139-2建物係鄧詹呅出資興建部分乙節，因原告
    所主張139-2號建物之興建時間，與前述稅籍證明書、編釘
    門牌登記申請書所載並不相符，尚難認定為鄧詹呅所出資興
    建；另被告聲請傳喚證人陳水蓮（即鄧玉祥未經認領之非婚
    生子女）以證明前述協議書係陳水蓮所草擬，鄧玉祥有139
    號建物事實上處分權部分，因依前述建物登記謄本及稅籍證
    明書即可認定原告就該139號建物有所有權，且應有部分為5
    分之1之事實，故兩造前開聲請調查證據部分，即無必要，
    附此敘明。
四、從而，原告依不當得利之法律關係，請求被告給付96,000元
    ，及自起訴狀繕本送達被告翌日（即109年12月19日）起至
    清償日止，按年息百分之5計算之利息，及自110年1月10日
    起至被告返還139號建物即臺北市○○區○○路000號房屋予原告
    及其他共有人止，按月於每月10日給付原告1,600元，為有
    理由，應予准許，原告逾此部分之請求，則為無理由，應予
    駁回。
五、本件事證已臻明確，兩造其餘攻擊防禦方法及所提證據資料
    ，核與本件判決所得心證及結果均不生影響，毋庸逐一論述
    ，附此敘明。　　　　
六、本件係就民事訴訟法第427條第1項適用簡易程序所為被告部
    分敗訴之判決，依民事訴訟法第389條第1項第3款規定，應
    依職權就原告勝訴部分宣告假執行，原告敗訴部分，其假執
    行之聲請已失所附麗，應併予駁回。並依職權確定本件訴訟
    費用額為2,980元（第一審裁判費），由被告負擔1,030元，
    其餘1,950元由原告負擔。
中　　華　　民　　國　　110 　年　　10 　　月　  29 　日
                  士林簡易庭法  官  莊明達
上列正本係照原本作成。
如不服本判決，應於判決送達後20日內，向本院提出上訴狀並應
記載上訴理由，如於本判決宣示後送達前提起上訴者，應於判決
送達後20日內補提上訴理由書（須附繕本）。 
中　　華　　民　　國　  110 　 年　　10　 月　　29    日
                            書記官  王淳平